【裁判字號】    97,上易,2842
【裁判日期】    971217
【裁判案由】    詐欺
【裁判全文】
臺灣高等法院刑事判決                97年度上易字第2842號
上  訴  人  臺灣士林地方法院檢察署檢察官
被      告  戊○○
上列上訴人因被告詐欺案件，不服臺灣士林地方法院97年度易字
第1121號，中華民國97年9 月26日第一審判決（起訴案號：臺灣
士林地方法院檢察署97年度偵字第4381、4382號，移送併辦案號
：同署97年度偵字第7155號、7156號、臺灣臺北地方法院檢察署
97年度偵緝字第1193號、臺灣彰化地方法院檢察署97年度偵字第
6680號），提起上訴，本院判決如下：
    主  文
原判決撤銷。
戊○○幫助犯詐欺取財罪，處有期徒刑月，如易科罰金以新台
幣壹仟元折算壹日。
    事  實
一、戊○○因本身信用不良，無法向銀行辦理貸款，為圖能取得
    銀行貸款，竟欲透過不明之人士向銀行辦理貸款，並同意交
    付銀行帳戶存摺、提款卡及密碼與該不明人士，其亦明知犯
    罪集團等不法份子經常利用他人存款帳戶、提款卡、印章及
    密碼轉帳等方式，獲取不法利益並逃避執法人員之追查，且
    依其社會經驗，應有相當之智識程度可預見其提供帳戶之存
    摺、金融卡及印章供他人使用，可能幫助犯罪集團作為不法
    收取他人款項之用，竟仍以縱若有人持以犯罪亦無違反本意
    之不確定幫助犯意，於民國（下同）97年1 月9 日，在臺中
    市西屯區某處之麥當勞，將其申請之臺灣郵政股份有限公司
    士林郵局（簡稱士林郵局）儲金帳戶（帳號：局號000000-0
    、帳號000000-0號）及台北富邦商業銀行仁愛分行帳號0000
    00000000000 號、台新銀行逢甲分行帳號00000000000000號
    帳戶之存摺、提款卡、印章及密碼提供予化名林志樂而實際
    姓名年籍均不詳之詐騙集團成員，用以供該詐騙集團作為存
    、提、匯款所用，而以此方式幫助該詐騙集團向他人詐取財
    物，嗣該詐騙集團成員即意圖為自己不法之所有，基於詐欺
    取財之犯意分別於（一）於97年1 月13日，向陳慧珊佯稱網
    路購物付款方式錯誤，須至郵局自動提款機辦理變更，致陳
    慧珊不知有詐，誤信為真而陷於錯誤，遂於同日下午5 時30
    分匯款新臺幣（下同）7, 739元至戊○○上開士林郵局帳戶
    內，嗣陳慧珊於匯款後，始知受騙，立即報警處理而查悉上
    情；（二）於97年1 月13日，向乙○○佯稱網路購物付款方
    式錯誤，須至郵局自動提款機辦理變更，致乙○○不知有詐
    ，誤信為真而陷於錯誤，遂於同日下午5 時45分匯款6,035
    元至戊○○上開士林郵局帳戶內，嗣乙○○於匯款後，始知
    受騙，立即報警處理而查悉上情；（三）於97年1 月13日17
    時41分許，撥打電話向丁○○佯稱其於網路購物付款方式錯
    誤，須至郵局自動提款機辦理變更，致丁○○陷於錯誤，依
    指示操作提款機後，遭轉帳2 萬1,757 元至戊○○上開士林
    郵局帳戶內；（四）於97年1 月13日，向丙○○佯稱網路購
    物付款方式錯誤，須操作自動提款機辦理變更，致丙○○陷
    於錯誤，因而匯款2 萬9, 987元至戊○○上開士林郵局帳戶
    內，嗣丙○○於匯款後，始知受騙，報警處理而查悉上情；
    （五）於97年1 月13日，向己○○佯稱網路購物付款方式錯
    誤，須操作自動提款機辦理變更，致己○○陷於錯誤，因而
    匯款2 萬9,987 元至戊○○上開台北富邦商業銀行仁愛分行
    帳號000000000000000 帳戶內，嗣己○○於匯款後，始知受
    騙；（六）另於97年1 月13日，向甲○○佯稱網路購物付款
    方式錯誤，須操作自動提款機辦理變更，致甲○○陷於錯誤
    ，因而匯款3 萬元至戊○○上開台新銀行逢甲分行帳號0000
    0000000000號帳戶內，嗣甲○○於匯款後，始知受騙。
二、案經被害人陳慧珊、乙○○訴由臺北市政府警察局士林分局
    報告臺灣士林地方法院檢察署檢察官偵查起訴及臺灣士林地
    方法院檢察署檢察官、臺灣台北地方法院檢察署檢察官、臺
    灣彰化地方法院檢察署檢察官移送併辦。
    理  由
一、按被告以外之人於審判外之言詞或書面陳述，除法律有規定
    者外，不得作為證據；又被告以外之人於審判外之陳述，雖
    不符合同法第159 條之1 至第159 條之4 之規定，但經當事
    人於審判程序同意作為證據，法院審酌該言詞陳述或書面陳
    述作成時之情況，認為適當者，亦得為證據。當事人、代理
    人或辯護人於法院調查證據時，知有第159 條第1 項不得為
    證據之情形，而未於言詞辯論終結前聲明異議者，視為有前
    項之同意，刑事訴訟法第159 條第1 項及第159 條之5 分別
    定有明文。經查，本件證人陳慧珊、乙○○、丁○○、丙○○、己○○、甲○○於警詢時之證述，係被告以外之人於審
    判外之陳述，屬傳聞證據，另本案認定事實所引用之文書證
    據、物證等證據，並無證據證明係公務員違背法定程式所取
    得，且本件當事人迄至言詞辯論終結前並未聲明異議，本院
    審酌此等證據資料製作時之情況，尚無違法不當及證明力明
    顯過低之瑕疵，認為以之作為證據應屬適當，揆諸上開規定
    ，前揭證據資料均有證據能力，合先敘明。
二、訊據被告戊○○（簡稱被告）於本院審理時固坦承有事實欄
    所指將自己之上開帳戶存摺、提款卡、印章及密碼提供予人
    使用之事實，惟矢口否認有何幫助他人詐欺之犯行，辯稱：
    伊當時透過報紙廣告找人辦理貸款40萬元，並依對方要求而
    提供存摺、印章、提款卡及密碼，對方說會通知伊去哪家銀
    行辦理，但後來並未通知伊，亦未拿錢給伊，伊是因欲辦貸
    款為人所騙，伊也是受害者，伊未將帳戶賣予他人，亦未詐
    欺他人，伊尚有母親須照顧，希望從輕量刑等語。
三、經查：（一）上揭事實，業據被告於原審審理時坦承不諱，
    而犯罪集團利用上開銀行帳戶將被害人因受詐欺而匯入該帳
    戶之金錢以現金提領，並經被害人陳慧珊、乙○○、丁○○
    、甲○○、己○○、丙○○分別於警詢中證述甚詳，此外復
    有被告開戶資料、客戶基本資料、交易明細表、帳戶交易明
    細查詢資料、被害人陳慧珊、甲○○、己○○、乙○○、丙○○、丁○○之匯款交易明細影本分別附於偵查卷可稽，堪
    認被告於原審審理時之自白，與事實相符，被告於本院審理
    時雖否認犯行，惟其所為辯解，要係卸責之詞，不足採信；
    （二）按金融存款帳戶，事關存戶個人財產權益之保障，與
    存戶之印鑑章、提款卡結合，其專屬性、私密性更形提高，
    一般人亦均有應妥為保管存摺、提款卡，以防止被他人冒用
    之認識，縱有特殊情況偶有將存摺、印鑑章交付他人之需，
    亦必深入瞭解其用途後再行提供以使用，恆係吾人日常生活
    經驗與事理；且金融帳戶為個人理財之工具，申請開設金融
    帳戶並無任何特殊之限制，一般民眾皆可以存入最低開戶金
    額之方式申請開戶，一個人可以在不同之金融機構申請多數
    之存款帳戶使用，並無何困難，此乃眾所週知之事實，則依
    一般人之社會生活經驗，苟見非親非故之人不以自己名義申
    請開戶，反而向他人蒐集金融機構帳戶供己使用，衡情對收
    集者將所收集之帳戶用於詐欺犯罪一節當有預見。況觀諸現
    今社會上，詐騙集團收購人頭帳戶，持以作為信貸、手機簡
    訊詐欺之事，常有所聞，出賣或出借帳戶予非親非故之人，
    受讓人係為謀非正當資金進出，而隱瞞行為人身份曝光之不
    法使用，幾乎已成為人盡皆知之犯罪手法等情，益當信而有
    徵。本件被告明知將存摺、提款卡、印章及密碼等有關個人
    財產、身分之物品，淪落於不明人士手中，極易被利用為與
    財產有關之犯罪工具，被告竟加以同意，顯然對於該帳戶作
    為不法使用，有所認識且並不違背其本意，是雖卷內事證並
    無積極證據證明被告明知該詐欺犯罪集團將如何犯罪，而無
    法於本件認定被告有共同詐欺之犯罪認識，但其既對帳戶交
    付他人使用，可能遭犯罪集團用以犯罪有所預見，且不違背
    本意而為之，應有幫助詐欺取財之不確定故意甚明。是本件
    事證明確，被告犯行堪以認定，應予依法論科。
四、核被告所為，係犯刑法第339 條第1 項詐欺取財之幫助犯。
    被告基於單一幫助詐欺之犯意，提供3 本帳戶之存摺等物與
    本件實行詐欺犯罪者之行為，構成幫助詐欺取財罪。被告對
    詐欺正犯提供帳戶資以助力，但並未參與詐欺犯罪行為之實
    行，應屬幫助他人實行犯罪行為，為幫助犯，爰依刑法第30
    條第2 項規定減輕其刑。又本件實行詐欺犯罪者，先後雖有
    多次詐欺取財犯行，惟被告僅有1 次提供3 本帳戶之存摺等
    物予本件實行詐欺犯罪者之行為，僅有一個幫助行為，應論
    以一個幫助詐欺取財罪之犯行。又移送併辦如事實一（三）
    、（四）、（五）、（六）所載之幫助詐騙集團詐騙丁○○
    、甲○○、己○○、丙○○部分與起訴書所載之幫助詐騙陳
    慧珊、乙○○部分，屬實質上一罪之關係，為起訴效力所及
    ，本院自應併與審究。
五、原審認被告罪證明確，予以論罪科刑，固非無見。惟查，被
    告1 次提供3 本帳戶之存摺等物予本件實行詐欺犯罪者之行
    為屬於一個幫助行為，應論以一個幫助詐欺取財罪之犯行，
    業如前述，惟原判決論以想像競合犯，另原判決就移送併辦
    如事實一（三）、（四）、（五）、（六）所載之被告幫助
    詐欺部分與起訴書所載之幫助詐欺部分，認為係想像競合犯
    之關係，均有未合。又量刑為事實審法院依職權審酌之事項
    ，原審法院就本件量刑，已依刑法第57條之規定加以審酌，
    又無任何違背論理法則或比例原則之處，自不得任意指摘其
    違法，是檢察官上訴意旨以原判決量刑過輕，為無理由。惟
    原判決既有上開可議之處，自應由本院將原判決予以撤銷改
    判。爰審酌被告係為圖能向銀行辦理貸款，貿然同意交付其
    銀行之帳戶存摺等物予不明代辦人士而罹本罪，及其智識、
    品行、犯罪所生之損害及犯罪後之態度等一切情狀，酌為量
    處如主文第2 項所示之刑，並諭知易科罰金之折算標準示懲
    。
據上論斷，應依刑事訴訟法第369 條第1 項前段、第364 條、第
299 條第1 項前段，刑法第339 條第1 項、第30條第1 項前段、
第2 項、第41條第1 項前段，刑法施行法第1 條之1 第1 項、第
2 項前段，判決如主文。
本案經檢察官黃全祿到庭執行職務。
中    華    民    國    97    年    12    月    17    日
                  刑事第二十庭審判長法  官  楊貴雄
                                    法  官  林銓正
                                    法  官  鄧振球
以上正本證明與原本無異。
不得上訴。
                                    書記官  劉有志
中    華    民    國    97    年    12    月    17    日
附錄：本案論罪科刑法條全文
中華民國刑法第339條
（普通詐欺罪）
意圖為自己或第三人不法之所有，以詐術使人將本人或第三人之
物交付者，處5 年以下有期徒刑、拘役或科或併科1 千元以下罰
金。
以前項方法得財產上不法之利益或使第三人得之者，亦同。
前二項之未遂犯罰之。
中華民國刑法第30條
（幫助犯及其處罰）
幫助他人實行犯罪行為者，為幫助犯。雖他人不知幫助之情者，
亦同。
幫助犯之處罰，得按正犯之刑減輕之。


司法院資訊處製作；財團法人民間司法改革基金會備份。
